【裁判字號】    92,訴,1441
【裁判日期】    921009
【裁判案由】    侵權行為損害賠償
【裁判全文】
臺灣臺北地方法院民事判決                        九十二年度訴字第一四四一號
    原      告  鼎尚國際股份有限公司
    法定代理人  甲○○
    訴訟代理人  江東原律師
                林晉宏律師
                趙文銘律師
    被      告  邱淑媞
                姜郁美
    共      同
    訴訟代理人  王如玄律師
                李文健律師
右當事人間請求侵權行為損害賠償事件，本院於九十二年九月二十四日言詞辯論終結
，判決如左：
    主      文
原告之訴駁回。
訴訟費用由原告負擔。
    事      實
甲、原告方面：
壹、聲明：被告邱淑媞、姜郁美應連帶將本件民事最後事實審判決書主文及理由欄，
    以二十五公分、寬十九公分篇幅，登載於中國時報、聯合報第一版下半頁壹日。
貳、陳述：
一、原告鼎尚國際股份有限公司自國外引進「OKK威酷客膠囊食品」，並將系爭產品
    交予訴外人軒暐生化科技有限公司（下稱軒偉暐公司）販售。原告於引進系爭產
    品前即以其關係企業歐德美國際股份有限公司（下稱歐德美公司）名義將系爭威
    酷客膠囊送交經行政院衛生署所認可受理中藥參西藥檢驗之實驗室即華友科技股
    問股份有限公司（下稱華友公司）進行成分檢驗，經華友公司於民國九十一年十
    一月二十七日出具檢驗報告，認系爭產品之成分未含有禁藥育亨賓（yohimbine
    ）成分。
二、詎被告邱淑媞時任台北市政府衛生局局長，而被告姜郁美則任衛生局第四科科長
    ，二人明知系爭產品未含有育亨賓，且明知行政機關作成限制或剝奪人民自由或
    權利之行政處分前，應給予該處分相對人陳述意見之機會（行政程序法第一百零
    二條規定），依理依法於原告為陳後始為處分，然卻故意違背行政程序法第一百
    零二條之規定，二次以公布不實新聞稿內容之方法侵害原告之商譽：
（一）台北市政府衛生局業通知原告公司於九十二年三月三日下午二時到該局說明，
      被告等卻未待原告公司陳述意見說明前，即率爾於同日上午以台北市政府衛生
      局之名義召開記者會並發布新聞稿，指摘：「壯陽食品真膨風，其實暗藏偽禁
      藥，誇大及宣稱療效的產品，消費者應三思」、「OKK威酷客膠囊食品：：，
      該產品檢驗出yohimbine：：，是西非剛果地區一帶的育亨賓樹樹皮提煉出來
      的成分：：，該成分於四十一年經行政院衛生署公告為禁藥。由於目前部分歐
      美國家核准其成分，業者利之所趨，改以宣稱壯陽療效的食品，標榜純天然配
      方、安全無副作用：：，嚴重誤導消費者，並已違反我國衛生法規。」、「威
      酷客參有高危險副作用育亨賓」、「不當服用可能導致腎虧、甚至死亡」等足
      以損害引進系爭產品之原告公司商譽之不實事項。蓋因：
  １、被告指摘：真膨風、誇大、業者利之所趨、嚴重誤導消費云云，毫無根據，與
      事實不符，卻足以貶損社會對於原告公司之評價，明顯侵害原告公司之營業及
      商譽，造成原告公司營業及商譽之損害。且，本件台北市衛生局係針對系爭產
      品育亨賓成分而為檢驗，並無針對是項產品有無標榜療效部分予以認定，亦即
      ，育亨賓成分之有無，實與真膨風、誇大、業者利之所趨、嚴重誤導消費者云
      云，並無關聯性。
  ２、指摘「OKK威酷客膠囊食品，該產品檢驗出yohimbine：：，該成分於四十一年
      經行政院衛生署公告為禁藥」、「威酷客參有高危險副作用育亨賓」、「不當
      服用可能導致腎虧、甚至死亡」云云，與事實不符，因(1)系爭產品業經原告三
      次送華友公司檢驗，華友公司分別於九十一年十一月二十七日、九十二年二月
      十七日及二十四日出具檢驗報告，均認該產品未含有育亨賓成分。(2)原告於九
      十二年二月二十七日另向三軍總醫院申請「中藥參西藥篩視檢驗」，亦未檢驗
      出育亨賓成分。(3)美國原廠即Health One公司重申系爭產品無使用育亨賓成分
      ，澄清系爭產品含有微量之羅芙木素成分，該成分非常類似育亨賓，但並非育
      亨賓成分。(4)被告嗣後於九十二年三月四日傳真予新聞記者之含有育亨賓之檢
      驗報告，其檢體根本非系爭產品。
  ３、又育亨賓雖被列為禁藥，然其在具體產品含有禁藥成分之劑量為何，將影響該
      產品是否即因此有害人體健康而被禁止使用，仍應予釐清。是威酷客膠囊縱含
      有育亨賓成分，並不當然導致其遭禁止使用，更遑論有「高危險副作用」、「
      不當服用可能導致腎虧、甚至死亡」云云之情事。
（二）嗣原告於被告發布第一次新聞稿後之翌日九十二年三月四日召開記者會澄清，
      表示系爭產品未含有育亨賓成分，被告竟再於九十二年三月四日又以衛生局之
      名義，傳真華友公司針對另一項檢體檢驗出含有育亨賓成分之檢驗報告予新聞
      記者，用此張冠李戴之方式指摘：「且經向行政院衛生署食品檢驗局（下稱衛
      生署檢驗局）及受理該產品檢驗之華友科技顧問有限公司查證，衛生署及華友
      科技公司亦均確認其所做之檢驗，亦同樣檢出呈yohimbine陽性反應」、「至
      於業者聲稱：：且稱產品三度送華友科技公司檢驗均可證明不含禁藥：：
      yohimbine乙事，華友科技公司今早特主動向衛生局說明，昨日業者召開記者
      會所言並非事實，該公司確有檢出yohimbine：：」、「對於業者及藝人公然
      在媒體上傳播不實訊息，甚至藉機再度為產品宣傳：：」等足以損害原告公司
      商譽之不實事項，導致消費者認為原告係不實在之澄清，而貶損原告公司商譽
      。
三、按「公務員故意違背對於第三人應執行之職務，致第三人受有損害，負損害賠償
    責任。」、「數人共同不法侵害他人之權利者，連帶負損害賠償責任。」民法第
    一百八十六條第一項前段、第一百八十五條第一項前段分別定有明文在案。被告
    等上揭違反行政程序法第一百零二條規定應給予該處分相對人陳述意見之機會，
    並擅予發不足損原告商譽、營業之故意不法行為，故原告自得依民法第一百八十
    六條第一項前段、同法第一百八十五條第一項前段、同法第一百九十五條之規定
    ，請求被告邱淑媞、姜郁美連帶負回復名譽之適當處分。又縱認被告上開行為非
    公務員行使公權力之行為，原告亦得依民法第一百八十四條、同法第一百八十五
    條、第一百九十五條之規定，請求被告等連帶負回復名譽之適當處分如訴之聲明
    所示。
四、消費者保護法第三十七條、藥事法第七十八條均明訂應「公告」，而無關於發布
    新聞稿之規定，且對於應公告事項均有明訂，觀之被告所散佈之新聞稿，僅有「
    台北市政府衛生局局長室」之圓戳，並無「台北市政府衛生局」之印文，從形式
    上觀察亦非政府機關之「公告」形式，該二紙新聞稿是否為「公告」，已有可議
    ，且其內容，亦與上揭法律所明訂之公告事項即商號、地址、負責人姓名、藥品
    名稱等事項不符，並非依法令所為之行為。
參、證據：提出衛生局網站資料、九十二年三月四日中國時報第九版新聞剪報、傳真
    文件、三軍總醫院「中藥摻西藥篩檢試驗」申請及報告表、華友科技顧問股份有
    限公司九十一年十二月二十七日、九十二年二月十七日（樣品編號92F0000-000
    及92F0000-000）、九十二年二月二十四日檢驗報告各一件為證；並聲請傳訊證
    人乙○○。
乙、被告方面：
壹、聲明：
一、原告之訴及其假執行之聲請均駁回。
二、如受不利判決，請准提供現金或等值之台北銀行市府分行可轉讓定期存單供擔保
    ，免為假執行。
貳、陳述：
一、本件緣起於九十二年一月間因有民眾使用威酷客膠囊產品後不適，依黑藥丸檢舉
    專案提出檢舉  並將系爭產品送到衛生局檢驗，經衛生局檢驗室於九十二年二月
    七日檢出含有育亨賓禁藥成分。為慎重起見，衛生局乃於九十二年二月十一日循
    線到民眾送驗填具之來源地點軒暐公司處，直接依程序再抽驗該公司之威酷客膠
    囊產品，並旋送至行政院衛生署藥檢局檢驗，做重複確認，結果於九十二年二月
    二十一日再次檢出上開產品含有育亨賓成分。
二、另九十二年二月十二日衛生局會同台北市政府刑警大隊另在信義區○○路十一號
    七樓，再次查獲威酷客膠囊產品，現場抽驗，現場並經全球新世紀開發股份有限
    公司負責人郭思賢通知原告公司負責人甲○○（亦為歐德美公司負責人）到場說
    明，經告知甲○○系爭產品含有禁藥育亨賓，並做成談話記錄，甲○○尚表示：
    「：：若再檢出含有禁藥成分，我會立即回收所有產品不販售，相關違規事宜（
    有關產品部分）我會負全責」云云，足徵原告當時並不否認系爭產品含有禁藥成
    分。
三、依藥事法之規定，只要被公告為「禁藥」者，即禁止輸入、販賣、調劑或陳列，
    且違反者即構成藥事法第八十二、八十三條犯罪之違犯，而此禁止行為之要求與
    犯罪之成立，與禁藥之劑量多少根本無關。育亨賓於四十一年即被公告列為禁藥
    且係於各種劑型均被禁止使用，依前揭藥事法之規定可知，無論其劑量多寡，育
    亨賓當然被禁止製造、調劑、輸入、販賣或陳列，且違反此禁止規定者，即顯然
    涉有藥事法第八十三條之犯罪。而此犯罪之「成立」與否，與禁藥成分之「有無
    」有關，而與其含量之「高低」無關。另查，單純「氯化鉀」本身，並非如原告
    所述被列為禁藥，而係「氯化鉀及利尿複合劑」合併之藥劑方被列為禁藥，即單
    獨之「氯化鉀」，並非禁藥，故原告舉該例以為混淆之爭執，自屬無稽。況運動
    飲料上均有標示各成分之含量，而非含量不明，不似系爭產品一方面標榜純天然
    食品，另一方面卻隱瞞內含禁藥，若被民眾誤以為食品安心服用，因劑量不明，
    可能造成的危害更大。
四、衛生局二次新聞稿之發佈，與大眾健康權益之公共利益有關，且亦為依法令須為
    之行為，自無不法可言：
（一）按衛生局為藥事法之衛生主管機關，判明有無禁藥係屬衛生局之權責，且衛生
      局與衛生署藥檢局均具有區別育亨賓與其他成分之檢驗能力，系爭產品既經地
      方及中央主管機關均檢驗確含有禁藥育亨賓成分，則為大眾健康權益之保護，
      衛生局旋依消費者保護法第三十七條、藥事法第七十八條及台北市政府新聞發
      佈標準作業要點三之規定，於九十二年三月三日發佈新聞，提醒消費大眾系爭
      產品含有禁藥育亨賓之事實，此係依法行事，其認事用法並無違誤或逾越裁量
      之瑕疵，媒體大眾亦知係以衛生局名義發佈，則系爭新聞稿究係蓋以局長室之
      圓戳或衛生局之印文，實無關宏旨。衛生局並同於九十二年三月三日下午再請
      原告公司負責人甲○○到衛生局說明，並再做成談話紀錄，其中甲○○雖仍否
      認系爭產品含有禁藥育亨賓成份，惟該事證明確，其行為亦涉違反藥事法第二
      十二條之犯罪要件，衛生局亦已依法檢具相關資料移送地檢署偵辦。
（二）至原告公司負責人甲○○於九十二年三月三日召開記者會，訴諸媒體辯稱，其
      委華友公司檢驗結果係不含育亨賓成分云云，而華友公司人員，旋以電話告知
      衛生局承辦人員邱怡玲謂甲○○於媒體所稱非屬事實，並主動傳真件檢驗報告
      予衛生局，其報告亦載明有驗出育亨賓成份。為免大眾視聽再受混淆，衛生局
      遂再針對甲○○等人之混淆抗辯，發佈新聞稿予以澄明，以維大眾健康。
（三）消費者保護法第三十七條規定及藥事法第七十八條規定，旨在責令主管機關向
      大眾告知消息，其中以公告、登報或發佈新聞稿之方式，均為達成相同目的之
      不同手段。而依法既可用更正式的「公告」、「登報」向大眾公佈更詳細的企
      業名稱、商品、地址、負責人姓名、所犯情節等消息，則「舉重明輕」，主管
      機關當然更可以發佈新聞稿，並僅公告產品名稱，提醒社會大眾注意。
（四）另就育亨賓的副作用，第一次新聞稿引用美國藥物食品管理局（FDA）一份針
      對植物成分食品的安全性的報告，詳述育亨賓的各種作用並交待依據，旨在提
      醒，正因系爭產品隱瞞含育亨賓而成份未告知消費者，卻又標榜純天然配方「
      食品」，無西藥副作用，自更易使消費者掉以輕心，則若長期使用，自可對健
      康造成嚴重危害，此為自明之理，何有與事實不符之處。
（五）綜上，衛生局所公佈之消息，均有明確證據可憑信為真實，則自無明知或可得
      而知不實之故意或過失，而所述又係依法令所須為且與公共利益有關，自無民
      事侵權之不法可言。
三、系爭新聞稿並非以被告個人名義發佈，亦非載述被告之發言，即被告根本無侵權
    之行為可言，本件原告所爭執為侵權之行為者，係九十二年三月三日及三月四日
    發佈新聞稿之舉，惟該新聞稿標題明載「台北市政府衛生新聞稿」，即係以衛生
    局之名義所發佈，而非被告個人名義所發佈，亦非載述被告之發言，此自顯非被
    告個人之行為，惟原告卻以被告個人為侵權行為人提起訴訟，自屬謬誤。退步言
    ，縱認系爭新聞稿之發佈亦可認係被告個人之行為，惟因原告迄未舉證證明被告
    有何民法第一百八十六條第一項前項之故意、被告對原告應執行之職務為何，故
    其依民法第一百八十六條第一項前段規定為請求權基礎，仍難足採。
四、發佈系爭新聞稿之行為，顯非行政處分，況被告為自然人而非行政機關，無法為
    行政處分，按行政程序法第一百零二條係規定應予相對人陳述意見機會者，係以
    行政機關做成行政處分，且以剝奪或限制人民自由或權利之行政處分為要件，而
    所謂「行政處分」者，依訴願法第三條第一項之定義係指：「中央或地方機關就
    公法上具體事件所為之決定或其他公權力措施而對外直接發生法律效果之單方行
    政行為」，而系爭新聞稿之發佈，為向不特定大眾為事實之通知，顯非針對原告
    而生法律效果之處分行為，則自無原告所稱違反行政程序法第一百零二條規定之
    情事。本件原告一方面主張發佈新聞稿為行政處分，但另一方面卻又主張系爭新
    聞稿係被告個人所發佈，而以被告個人為對象起訴，實屬自相矛盾。又退步言，
    縱認發佈新聞稿之行為屬行政處分，且屬限制或剝奪人民自由或權利之行政處分
    ，然行政程序法第一百零三條第二、五款亦規定：「有下列各款情形之一者，行
    政機關得不給予陳述意見之機會：：二、情況急迫，如予陳述意見之機會，顯然
    違背公益者。：：五、行政處分所根據之事實，客觀上明白足以確認者」。而查
    ，系爭產品含有育亨賓之事實，已經地方及中央機關二次嚴謹檢驗所確認，此自
    屬客觀上明白足以確定，況含禁藥之食品在市場上流通，當然屬危害公益且情況
    急迫之情形，故依行政程序法第一百零三條第二、五款之規定，亦可不給原告陳
    述意見之機會而發佈新聞，此自與行政程序法第一百零二條規定無違。況實際上
    ，在九十二年三月三日發佈新聞稿前，衛生局早於二月十二日即已請原告公司負
    責人甲○○到場說明表示意見，原告卻漫稱其事前無陳述意見機會云云，亦與事
    實不符。
五、系爭產品驗出含有禁藥育亨賓成分之事實，已有衛生署、衛生局之二份嚴謹報告
    獨立可證，此結論並不因原告自提之檢驗報告及因華友公司提供之檢驗報告上之
    檢體載「未知名」而受影響，蓋因：
（一）原告所提檢驗報告，其檢體係原告「自選自送」予檢驗單位，故該檢驗報告之
      所驗檢體顯然與被告依法定程序自市場稽查抽驗所得之系爭產品不同，該等違
      反隨機抽樣原則之檢驗報告，其結果不具公信力，並無參考價值，故自無從以
      該等報告推翻衛生局及衛生署之檢驗報告，更無從以該等報告推翻衛生局及衛
      生署於系爭產品驗出含有育亨賓成分之事實。
（二）華友公司傳真之檢驗報告上之檢體雖記為「未知名」，惟其載明檢體提供者即
      為原告公司負責人甲○○，且外觀與系爭產品同為「黃褐色膠囊」，檢驗項目
      亦與系爭產品同為「壯陽類」，而原告未能說明其尚有系爭「OKK威酷客膠囊
      」以外，同為「黃褐色膠囊」及「壯陽類」的其他產品。退步言，原告若仍堅
      持該檢體非系爭產品，則該檢體即亦為原告公司負責人所自送，此即表示原告
      自認尚有其他含有禁藥之產品，則此更是衛生局依法應嚴予究辦之事項，則被
      證九號新聞稿即謂原告公司之產品含有禁藥，此亦與事實相符，自更為保障大
      眾健康權益所必要，更無不法或故意過失可言。
六、本件原告代理進口之系爭威酷客膠囊，確實含有育亨賓（yohimbine）成分一事
    ，顯與公共利益有關，為保護消費大眾之健康權益，發佈新聞，提醒消費大眾，
    此乃被告基於法令職務得為且為必須為之行為，被告自無故意或過失，不法或侵
    權行為之可言，原告之訴，並無理由。
參、證據：提出台北市政府衛生局檢驗報告、九十二年二月十二日、九十二年三月三
    日台北市政府衛生局大安區衛生所藥物化粧品檢查現場紀錄表、行政院衛生署檢
    驗局檢驗成績書、九十二年二月十二日及九十二年三月三日台北市政府衛生局談
    話記錄、九十二年三月三日及同年月四日台北市政府衛生局新聞稿、九十二年三
    月七日台北市政府衛生局函、九十二年二月二十四日華友公司檢驗報告、歷年來
    經公告禁止使用、販售之禁藥明細表、台北市政府市政新聞發布標準作業要點各
    一件、外包影本三紙為證，並聲請傳訊證人丙○○及邱怡玲。
    理      由
一、本件原告起訴主張：系爭「OKK威酷客膠囊食品」係原告自國外引進，引進該產
    品前原告即以其關係企業歐德美公司名義將系爭威酷客膠囊送交經行政院衛生署
    所認可受理中藥參西藥檢驗之實驗室即華友公司進行成分檢驗，經華友公司於民
    國九十一年十一月二十七日出具檢驗報告，認系爭產品之成分未含有禁藥育亨賓
    （yohimbine）成分。詎被告邱淑媞（時任台北市政府衛生局局長），而被告（
    姜郁美則任衛生局第四科科長）二人明知系爭產品未含有育亨賓、行政機關作成
    限制或剝奪人民自由或權利之行政處分前，應給予該處分相對人陳述意見之機會
    ，然卻故意違背行政程序法第一百零二條之規定，二次以公布不實新聞稿內容之
    方法侵害原告之商譽：(1)台北市政府衛生局業通知原告公司於九十二年三月三日
    下午二時到該局說明，被告等卻未待原告公司陳述意見說明前，即率爾於同日上
    午以台北市政府衛生局之名義召開記者會並發布新聞稿，指摘：「壯陽食品真膨
    風，其實暗藏偽禁藥，誇大及宣稱療效的產品，消費者應三思」、「OKK威酷客
    膠囊食品：：，該產品檢驗出yohimbine：：，是西非剛果地區一帶的育亨賓樹
    樹皮提煉出來的成分：：，該成分於四十一年經行政院衛生署公告為禁藥。由於
    目前部分歐美國家核准其成分，業者利之所趨，改以宣稱壯陽療效的食品，標榜
    純天然配方、安全無副作用：：，嚴重誤導消費者，並已違反我國衛生法規。」
    、「威酷客參有高危險副作用育亨賓」、「不當服用可能導致腎虧、甚至死亡」
    等足以損害引進系爭產品之原告公司商譽之不實事項。(2)嗣原告於被告發布第一
    次新聞稿後之翌日九十二年三月四日召開記者會澄清，表示系爭產品未含有育亨
    賓成分，被告竟再於九十二年三月四日又以衛生局之名義，傳真華友公司針對另
    一項檢體檢驗出含有育亨賓成分之檢驗報告予新聞記者，用此張冠李戴之方式指
    摘：「且經向行政院衛生署食品檢驗局（下稱衛生署檢驗局）及受理該產品檢驗
    之華友科技顧問有限公司查證，衛生署及華友科技公司亦均確認其所做之檢驗，
    亦同樣檢出呈yohimbine陽性反應」、「至於業者聲稱：：且稱產品三度送華友
    科技公司檢驗均可證明不含禁藥：：yohimbine乙事，華友科技公司今早特主動
    向衛生局說明，昨日業者召開記者會所言並非事實，該公司確有檢出yohimbine
    ：：」、「對於業者及藝人公然在媒體上傳播不實訊息，甚至藉機再度為產品宣
    傳：：」等足以損害原告公司商譽之不實事項，導致消費者認為原告係不實在之
    澄清，而貶損原告公司商譽。被告等上揭違反行政程序法第一百零二條規定應給
    予該處分相對人陳述意見之機會，並擅予發不足損原告商譽、營業之故意不法行
    為，故原告自得依民法第一百八十六條第一項前段、第一百八十五條第一項前段
    、第一百九十五條之規定，請求被告邱淑媞、姜郁美連帶負回復名譽之適當處分
    。又縱認被告上開行為非公務員行使公權力之行為，原告亦得依民法第一百八十
    四條、第一百八十五條、第一百九十五條之規定，請求被告等連帶負回復名譽之
    適當處分如訴之聲明所示等情。
二、被告則以：原告引進之威酷客膠囊於九十二年一月間因民眾檢舉並將系爭產品送
    到衛生局檢驗，經衛生局檢驗室於九十二年二月七日檢出含有育亨賓禁藥成分；
    而衛生局復於九十二年二月十一日循線到民眾送驗填具之來源地點軒暐公司處，
    直接依程序再抽驗該公司之威酷客膠囊產品，並旋送至行政院衛生署藥檢局檢驗
    ，做重複確認，結果於九十二年二月二十一日再次檢出上開產品含有育亨賓成分
    。另九十二年二月十二日衛生局會同台北市政府刑警大隊另在信義區○○路十一
    號七樓，再次查獲威酷客膠囊產品，現場抽驗並通知原告公司負責人甲○○到場
    說明，經告知甲○○系爭產品含有禁藥育亨賓，並做成談話記錄。系爭產品既經
    地方及中央主管機關均檢驗確含有禁藥育亨賓成分，則為大眾健康權益之保護，
    衛生局旋依消費者保護法第三十七條、藥事法第七十八條及台北市政府新聞發佈
    標準作業要點三之規定，於九十二年三月三日發佈新聞，提醒消費大眾系爭產品
    含有禁藥育亨賓之事實，此係依法行事，其認事用法並無違誤或逾越裁量之瑕疵
    。至原告公司負責人甲○○於九十二年三月三日召開記者會，訴諸媒體辯稱，其
    委華友公司檢驗結果係不含育亨賓成分云云，而華友公司人員，旋以電話告知衛
    生局承辦人員邱怡玲謂甲○○於媒體所稱非屬事實，並主動傳真件檢驗報告予衛
    生局，其報告亦載明有驗出育亨賓成份。為免大眾視聽再受混淆，衛生局遂再針
    對甲○○等人之混淆抗辯，發佈新聞稿予以澄明，以維大眾健康。另就育亨賓的
    副作用，第一次新聞稿引用美國藥物食品管理局（FDA）一份針對植物成分食品
    的安全性的報告，詳述育亨賓的各種作用並交待依據，旨在提醒，正因系爭產品
    隱瞞含育亨賓而成份未告知消費者，卻又標榜純天然配方「食品」，無西藥副作
    用，自更易使消費者掉以輕心，則若長期使用，自可對健康造成嚴重危害，並無
    與事實不符之處。況系爭新聞稿並非以被告個人名義發佈，亦非載述被告之發言
    ，即被告根本無侵權之行為可言，退步言，縱認系爭新聞稿之發佈亦可認係被告
    個人之行為，惟因原告迄未舉證證明被告有何民法第一百八十六條第一項前項之
    故意、被告對原告應執行之職務為何，故其依民法第一百八十六條第一項前段規
    定為請求權基礎，仍難足採。本件原告代理進口之系爭威酷客膠囊，確實含有育
    亨賓（yohimbine）成分一事，顯與公共利益有關，為保護消費大眾之健康權益
    ，發佈新聞，提醒消費大眾，此乃被告基於法令職務得為且為必須為之行為，被
    告自無故意或過失，不法或侵權行為之可言，原告之訴，並無理由等語，資為抗
    辯。
三、經查，本件(1)原告自國外引進系爭威酷客膠囊產品予訴外人軒暐公司販售；(2)台
    北市政府衛生局九十二年一月間接獲民眾檢具系爭威酷客膠囊產品檢舉，該局檢
    驗室於九十二年二月七日檢出系爭威酷客膠囊含有育亨賓禁藥成分；(3)嗣九十二
    年二月十一日台北市政府衛生局依檢舉民眾送驗填具之來源地點，至軒暐公司處
    直接依程序再抽驗該公司持有之威酷客膠囊產品送行政院衛生署藥檢局檢驗，藥
    檢局於九十二年二月二十一日完成檢驗，檢驗結果該產品含有育亨賓成分；(4)九
    十二年二月十二日台北市政府衛生局會同市刑大另在信義區○○路十一號七樓再
    次查獲系爭威酷客膠囊產品，經在埸之全球新世紀開發股份有限公司負責人郭思
    賢通知原告公司負責人甲○○（亦為歐德美公司負責人）到場說明，經當場告知
    系爭產品含有禁藥育亨賓，並做成談話記錄；(5)行政院衛生署檢驗出系爭產品含
    有育亨賓成分，衛生局便再次通知原告公司負責人甲○○於九十二年三月三日下
    午二時到衛生局說明，甲○○到場說明並做成談話筆錄。(6)台北市政府衛生局於
    九十二年三月三日上午便召開記者會並發布第一次新聞稿表示系爭產品含有育亨
    賓；原告於台北市政府衛生局上開記者會後，亦召開記者會提出華友公司九十一
    年十一月二十七日、九十二年二月十七日、同年月二十四日出具之檢驗報告及九
    十二年二月二十七日三軍總醫院開立之中藥參西藥篩視檢驗報告表，表示威酷客
    膠囊產品未含有育亨賓成分；(7)台北市政府衛生局於九十二年三月四日再次發佈
    第二次新聞稿，表示原告公司引進之系爭產品含有育亨賓成分，原告公司稱產品
    三度送華友公司檢驗不含育亨賓成分一事不實，華友公司確有檢驗出育亨賓成分
    ；此二次新聞稿均以台北市政府衛生局名義發佈；(8)育亨賓於四十一年即經內政
    部公告列為禁藥等情，為兩造所不爭執，復有台北市政府衛生局檢驗報告、衛生
    局大安區衛生所藥物化粧品檢查現場紀錄表、行政院衛生署檢驗局檢驗成績書、
    台北市政府衛生局新聞稿、華友公司檢驗報告、歷年來經公告禁止使用、販售之
    禁藥明細表等件在卷可稽，自足信為真實。至原告另主張：被告邱淑媞、姜郁美
    明知系爭產品未含有育亨賓，且明知行政機關作成限制或剝奪人民自由或權利之
    行政處分前，應給予該處分相對人陳述意見之機會（行政程序法第一百零二條規
    定），依理依法於原告為陳後始為處分，然卻故意違背行政程序法第一百零二條
    之規定應給予該處分相對人陳述意見之機會，擅發足以損害原告商譽、營業之新
    聞稿，屬故意不法行為云云，則為被告所否認，且以前揭詞情置辯，是本件應審
    酌者為被告二人所為與民法第一百八十六條、第一百八十四條之構成要件是否相
    符，茲論述如下：
（一）、本件原告主張被告有侵害原告商譽之不法行為，無非以被告未依行政程序法
        第一百零二條規定通知原告陳述意見，即逕行發佈不實新聞稿，顯係故意違
        背應執行之職務為據，惟查：
    １、本件原告發佈新聞稿稱系爭威酷客膠囊含育亨賓禁藥成分一事，係依台北市
        政府衛生局檢驗室檢驗結果、行政院衛生署藥檢局（檢體為台北市政府衛生
        局至軒暐公司處抽驗取得）檢驗結果，而育亨賓於四十一年即經內政部公告
        列為禁藥等情，已如前述，據此，台北市政府衛生局發佈之新聞稿既無不實
        之可言，而台北市政府衛生局於業務範圍內，發現系爭威酷客膠囊含禁藥成
        分，對消費者有發生重大損害之虞，而情況危急，則被告於台北市政府衛生
        局依消費者保護法第三十七條為發佈新聞稿之處置時，或依法核可決行，或
        任聯絡人，於法自無不合。況直轄市或縣（市）政府依消費者保護法第三十
        七條所為之處置，旨在保護消費大眾（該法第一條立法目的參照），其方式
        或以公告經營者名稱、住址、商品為之，或為其他足以揭示有發生重大危害
        之虞之商品，促請消費大眾注意之必要處置，均無不可，然均非對被告所為
        之行政處分，是台北市政府衛生局於發佈新聞稿前，即無依行政程序法第一
        百零二條規定通知原告陳述意見之義務。至原告主張台北市政府衛生局依消
        費者保護法第三十七條所為之處置，定須以公告方式為之，以發佈新聞稿之
        方式為之，顯屬不法云云，洵屬乏據。
    ２、次按「公務員因故意違背對於第三人應執行之職務，致第三人受損害者，負
        損害賠償責任。」固為民法第一百八十六條第一項前段所明定，然該法條設
        立意旨，主因公務員，違背以保護他人為目的之職務規定時，即違背對於第
        三人所負擔之義務也，為保護第三人起見，須設特別規定，使負損害賠償之
        義務（民法第一百八十六條立法意旨參照）。是該條之適用，以公務員所為
        違背以保護他人為目的之職務規定（即違背對於第三人所負擔之義務）者，
        始足當之。而本件台北市政府衛生局為發佈新聞稿前並無依行政程序法第一
        百零二條規定通知原告陳述意見之義務，從而，被告邱淑媞、姜郁美於核可
        決行系爭新聞稿（或任聯絡人）前，縱未通知原告述意見，亦與民法第一百
        八十六條第一項前段規定之構成要件有間，是原告依民法第一百八十六條第
        一項前段、第一百八十五條第一項前段、第一百九十五條之規定，訴請被告
        連帶賠償其損害，洵屬無據。
（二）、末按「侵權行為之損害賠償，以行為人有侵害他人權利之故意或過失者為限
        。被上訴人辦理農民貸款事宜，係基于法令及本於上峰指示之行為，並無任
        何故意或過失，不負賠償損害之責任。」（最高法院四十一年度台上字第一
        ○六四號判決參照）；又公務員於執行公務時，假公務上之權力，故意不法
        侵害其他人私法上之權利者，雖非不得成立侵權行為。惟按民法第一百八十
        四條第一項前項規定侵權行為以故意或過失不法侵害他人之權利成立要件，
        故主張對造應負侵權行為責任者，應就對造之有故意或過失負舉證責任（最
        高法院五十八年台上字第一四二一號判例參照）。經查：
    １、本件由被告邱淑媞核可決行、姜郁美任聯絡人之九十二年三月三日台北市政
        府衛生局新聞稿固載有：「食品不是藥品，絕不得誇大療效，強調壯陽補腎
        之產品，不是膨風，就是暗藏偽禁藥。」、「這些暗藏偽禁藥的產品分別為
        「痿克100」、「威哥王金銀片」：：及「ＯＫＫ威酷客膠囊食品。」、「
        ＯＫＫ威酷客膠囊食品：：該產品驗出yohimbine：：業者利之所趨，：：
        標榜純天然，安全無副作用：：嚴重誤導消費者。」等語，唯(1)「食品不是
        藥品，絕不得誇大療效。」等語，是主管衛生事務機關之教示業者不得為誇
        大療效廣告之揭示，非針對原告而為。(2)又「強調壯陽補腎之產品，不是膨
        風，就是暗藏偽禁藥。」、「這些暗藏偽禁藥的產品分別為「痿克100」、
        「威哥王金銀片」：：及「ＯＫＫ威酷客膠囊食品。」等語連續觀之，本件
        系爭威酷客膠囊，係暗藏禁藥者，「膨風」一語，依語意應係針對未摻加偽
        禁藥之食品，而強調壯陽補腎者而言，原告斷章取義，指系爭新聞稿稱其「
        膨風」，應屬誤會。(3)至「業者利之所趨」一語，與原告引進系爭威酷客膠
        囊產品販售營利之旨，本無相悖，亦無貶損原告社會評價之可言。(4)另育亨
        賓於四十一年即經內政部公告列為禁藥，已如前述，又不當服用育亨賓可能
        導致腎衰竭、痙攣、甚至死亡一節，亦據美藥物食品管理局（ＦＤＡ）製作
        報告說明，是食用添加育亨賓（yohimbine）之產品，是否安全無副作用即
        非無疑，是系爭新聞稿稱「威酷客參有高危險副作用育亨賓」、「不當服用
        可能導致腎虧、甚至死亡」「ＯＫＫ威酷客膠囊食品：：該產品驗出
        yohimbine：：標榜純天然，安全無副作用：：嚴重誤導消費者。」、等語
        ，則非無據。
    ２、至原告另主張被告二人於台北市政府衛生局九十二年三月三日新聞稿中以張
        冠李戴之方式指摘原告澄清系爭威酷客膠囊不含育亨賓（yohimbine）成分
        不實，侵害原告之商譽云云，惟參酌上開新聞稿所載各語，台北市政府衛生
        局旨在重申威酷客膠囊食品，經台北市政府衛生局、行政院衛生署藥檢局檢
        出含育亨賓禁藥成分，附帶說明華友公司傳真檢驗報告書予該局稱該公司確
        實於原告送檢之檢體檢驗出育亨賓（yohimbine）禁藥成分，而華友公司傳
        真檢驗報告書予台北市政府衛生局表示原告稱威酷客膠囊沒驗山育亨賓成分
        並非事實，該公司有驗出育亨賓成分一事，業據台北市政府衛生局第四科技
        正邱怡玲到庭證述屬實，且有華友公司九十二年二月十七日、九十二年二月
        二十四日（報告日期）檢驗報告附卷可憑，是該新聞稿所述各語，即有所本
        ，要難執此遽認被告有何不法侵害原告商譽之故意或過失。
    ３、綜上所述，本件被告所為乃依法令所為之行為，且無不法侵害原告權利之故
        意或過失；此外，原告就被告有假公務上之權力，故意、過失不法侵害其私
        法上之權利之有利於己之事，既未能另行舉證以實其說，則其徒以被告二人
        任職於台北市政府衛生局，該局於九十二年三月三日、四日發布新聞稿，由
        被告邱淑媞決行，被告姜郁美任聯絡人，即謂被告二人有不法侵害其原告商
        譽之故意，殊嫌速斷，要無足採。從而，原告依民法第一百八十四條、第一
        百八十五條第一項前段、第一百九十五條之規定，訴請連被告連帶賠償其損
        害，亦嫌乏據。
四、本件事證已臻明確，兩造其餘攻擊、防禦方法及所為之立證，經核與判決之結果
    不生影響，無庸逐一論述，併予敘明。
五、結論：原告之訴為無理由，依民事訴訟法第七十八條，判決如主文。
中      華      民      國    九十二    年      十      月       九     日
                              民事第四庭  法      官  周玫芳
右為正本係照原本作成。
如對本判決上訴，須於判決送達後二十日之不變期間內，向本院提出上訴狀。
中      華      民      國    九十二    年      十      月       九     日
                                          書  記  官  郭麗琴


司法院資訊處製作；財團法人民間司法改革基金會備份。
